【裁判字號】    93,上易,1134
【裁判日期】    951229
【裁判案由】    分配表異議之訴
【裁判全文】
臺灣高等法院民事判決                93年度上易字第1134號
上  訴  人  乙○○
訴訟代理人  江鶴鵬律師
            林月雪律師
被 上訴 人  厚生股份有限公司
法定代理人  甲○○
訴訟代理人  楊金順律師
複 代理 人  陳佳雯律師
            吳孟勳律師
            黃郁文律師
上列當事人間分配表異議之訴事件，上訴人對於中華民國93年9
月27日臺灣桃園地方法院91年度訴字第1901號第一審判決提起上
訴，本院於95年12月19日言詞辯論終結，判決如下：
    主      文
上訴駁回。
第二審訴訟費用由上訴人負擔。
    事實及理由
一、被上訴人主張：伊曾對訴外人周榮中提起侵權行為損害賠償
    之訴，經本院88年度重訴字第 117號民事判決周榮中應給付
    伊新台幣（下同）1230萬元，其中800萬元自民國85年8月15
    日起，其餘430萬元自85年8月23日起，均至清償日止，按年
    息百分之五計算之利息，且該判決業已確定，故伊對周榮中
    有上開損害賠償債權。而上訴人與周榮中係連襟關係，二人
    並無430萬元之消費借貸關係存在，周榮中竟於85年8月23日
    就其所有坐落桃園縣龍潭鄉○○○段867之1、847之7地號土
    地（下稱系爭土地）均設定權利價值為3000萬元之抵押權（
    下稱系爭抵押權）予上訴人，嗣上訴人持周榮中簽發面額合
    計為430萬元之本票3張向臺灣板橋地方法院聲請本票裁定。
    上開3張本票之發票日分別為85年10月20日、86年3月19日、
    86年 6月21日，而上訴人與周榮中間所設定之系爭抵押權為
    一般抵押權，並非最高限額抵押權，必須於系爭抵押權設定
    前先有債權存在；上訴人亦自承系爭抵押權設定登記前，上
    訴人與周榮中間尚無 430萬元之消費借貸債權存在，從而系
    爭抵押權之設定應不生效力；且伊否認上訴人與周榮中間有
    何消費借貸契約存在，上訴人應不得對系爭土地強制執行，
    爰依強制執行法第41條規定，提起本件分配表異議之訴，請
    求判決：(一)原法院89年度執字第 14097號給付票款強制執行
    事件，於91年8月1日所製作之分配表，其中表一編號一所列
    執行費債權原本2萬6298元及分配金額2萬6298元，編號四所
    列第一順位抵押權債權原本430萬元，及自88年10月2日起至
    90年12月28日止之債權利息共52萬2172元，暨分配金額計71
    萬7954元，均應予剔除更正為零，並重新分配歸入被上訴人
    ；(二)原法院89年度執字第 14097號給付票款強制執行事件，
    於91年8月1日所製作之分配表，其中表二編號一所列執行費
    債權原本1萬4792元及分配金額1萬4792元，編號四所列（表
    一分配不足）債權原本410萬4218元及分配金額9萬3040元，
    均應予剔除更正為零，並重新分配歸入被上訴人。
二、上訴人則以：系爭抵押權係屬最高限額抵押權，因伊與周榮
    中所簽定之抵押權設定契約書上記載抵押權所擔保之金額為
    本金最高限額3000萬元，而伊在系爭抵押權設定登記完成即
    85年 8月23日雖與周榮中間無債權關係存在，惟在系爭抵押
    權設定完成後，對於周榮中確有 430萬元之消費借貸債權，
    應為上開最高限額抵押權所擔保，而享有優先受償之權利。
    又臺灣桃園地方法院檢察署87年度偵續字第61號及88年度偵
    續一字第 3號等侵占案件，已就伊如何借錢予周榮中及借款
    資金流向詳細調查，可證伊與周榮中間確實存在消費借貸關
    係。況且伊於93年10月28日邀同伊妻吳美秀、周榮中就其間
    消費借貸關係達成清償協議，作成債務清償協議書，並經公
    證人認證在案，亦可證周榮中確有積欠伊 430萬元債務未償
    之情事。再者，本院88年度重訴字第 117號民事確定判決因
    認被上訴人必須清償系爭抵押權所擔保伊 430萬元債權後，
    始足使拍賣標的物即系爭土地回復原狀，故認定被上訴人對
    於周榮中有 430萬元之損害賠償債權存在，即已確認伊對於
    周榮中之抵押債權確實存在，被上訴人即應受該確定判決爭
    點效力之拘束，不得為相反之主張。從而，系爭抵押權所擔
    保之債權應優先於被上訴人之損害賠償債權，原法院民事執
    行處89年度執字第 14097號給付票款強制執行事件所作成伊
    優先受償之分配表並無錯誤；被上訴人以參與分配債權人之
    身分，提起本件分配表異議之訴應無理由等語置辯。
三、原審為被上訴人勝訴之判決，上訴人不服，提起上訴，其上
    訴聲明為：(一)原判決廢棄。(二)被上訴人在第一審之訴駁回。
    被上訴人則於本院答辯聲明：上訴駁回。
四、本件經依民事訴訟法第463條準用同法第270條之1第1項第3
    款規定，整理並協議簡化爭點及不爭執點後，兩造同意僅就
    言詞辯論時所陳述之事實及主張之法律關係為論斷。查被上
    訴人主張上訴人與周榮中係連襟關係，周榮中於85年8月23
    日就其所有系爭土地設定登記權利價值為3000萬元之系爭抵
    押權予上訴人，嗣上訴人持周榮中簽發面額合計 430萬元之
    本票 3紙，向臺灣板橋地方法院聲請本票裁定強制執行後，
    對於周榮中所有系爭土地行使抵押權，經原法院89年度執字
    第 14097號給付票款強制執行事件受理在案；而被上訴人請
    求周榮中應給付1230萬元本息之損害賠償訴訟，業經本院88
    年度重訴字第 117號判決勝訴確定在案，被上訴人乃以其對
    於周榮中上開1230萬元損害賠償債權，於上訴人上開給付票
    款強制執行程序聲明參與分配等情，有土地登記謄本 2份、
    臺灣板橋地方法院89年度票字第3284號裁定書及本院88年度
    重訴字第 117號民事判決書附卷可稽（依序見原審卷第17至
    21頁、第26至28頁、第112至121頁），並經本院依職權調閱
    原法院89年度執字第14097號給付票款執行事件卷宗  (影本
    外放) 查核屬實，且為上訴人所不爭執，堪信為真實。惟被
    上訴人主張上訴人與周榮中間設定之系爭抵押權為一般抵押
    權，並非最高限額抵押權，且上訴人與周榮中間並無 430萬
    元之消費借貸債權存在，原法院89年度執字第 14097號給付
    票款強制執行事件，於91年8月1日所製作之分配表中記載上
    訴人之債權部分，均應予剔除更正為零，並重新分配而歸入
    被上訴人等情，則為上訴人所否認，並以上開情詞置辯，是
    本件應予審究之爭點厥為：(一)系爭抵押權究為一般抵押權或
    係最高限額抵押權？(二)上訴人與周榮中間有無 430萬元之消
    費借貸債權存在？(三)被上訴人提起本件分配表異議之訴是否
    有理由？茲分述如下：
  (一)系爭抵押權究為一般抵押權或係最高限額抵押權：
  1.按稱抵押權者，謂對於債務人或第三人不移轉占有而供擔保
    之不動產，得就其賣得價金受清償之權，民法第 860條定有
    明文。而所謂最高限額之抵押契約，係指所有人提供抵押物
    ，與債權人訂立在一定金額之限度內，擔保現在已發生及將
    來可能發生之債權之抵押權設定契約而言。此種抵押權所擔
    保之債權，除訂約時已發生之債權外，即將來發生之債權，
    在約定限額之範圍內，亦為抵押權效力所及（最高法院66年
    度台上字第1097號判例要旨參照) 。準此，一般抵押權，必
    須先有被擔保之債權存在，而後抵押權始得成立；至於最高
    限額抵押權設定登記時，可不必先有債權存在，惟須約定存
    續期間，以擔保期間內所發生一定金額限度內之債權。又抵
    押權所擔保之債權，其種類及範圍，屬於抵押權之內容，依
    法應經登記，始生物權之效力，但如因內容過於冗長，登記
    簿所列各欄篇幅不能容納記載，可以附件記載，作為登記簿
    之一部分。因此關於最高限額抵押權所擔保之債權，雖未記
    載於土地登記簿，然於聲請登記時提出之最高限額抵押權設
    定契約書，有該項債權之記載者，此契約書既作為登記簿之
    附件，自為抵押權效力所及（最高法院84年台上字第1967號
    判例要旨參照）。
  2.本件被上訴人主張：依系爭土地登記謄本之記載，上訴人與
    周榮中於85年 8月23日所設定之系爭抵押權係一般抵押權，
    並非最高限額抵押權；且依土地法第43條規定，土地登記有
    絕對之效力，縱令上訴人提出抵押權設定契約書證明其與周
    榮中實欲設定最高限額抵押權，亦僅能就抵押權設立登記之
    內容行使權利；何況自周榮中於85年 8月23日設定系爭抵押
    權予上訴人迄今，上訴人均未向地政機關申請更正登記為最
    高限額抵押權，顯見其嗣後亦同意系爭抵押權為一般抵押權
    等語。惟上訴人辯稱：由系爭土地登記謄本形式上觀之，難
    以遽認系爭抵押權為一般抵押權，且地政機關設定登記時，
    應依當事人所提出之設定契約書內容為之，而上訴人提出之
    抵押權設定契約書已記載抵押權擔保權利總金額為「新台幣
    仟萬元（本金最高限額）」等字樣，故上訴人與周榮中設
    定系爭抵押權時之真意，應係設定本金最高限額3000萬元之
    抵押權，而非一般抵押權等語，並提出其所持有系爭抵押權
    設定契約書為證（見原審卷第80頁）。經查：
    (1)依被上訴人所提系爭土地登記謄本觀之，其上係分別載明
      ：「權利種類：抵押權。登記日期：民國85年 8月23日。
      債權範圍：全部。權利價值：新台幣30,000,000元正。存
      續期間：自85年8月12日至115年 8月12日。設定權利範圍
      ：全部。」（見原審卷第17至21頁），則由系爭土地登記
      謄本形式上觀之，上訴人與周榮中間所設定之系爭抵押權
      應為民法第 860條規定之一般抵押權，並非最高限額抵押
      權。核與本院依職權向桃園縣大溪地政事務所調取系爭抵
      押權設定案件全卷查核相符，此有桃園縣大溪地政事務所
      94年 1月27日溪地登字第0940000561號函文檢送之抵押權
      設定案件影本在卷可佐（見本院卷第40至47頁），可見被
      上訴人主張系爭抵押權屬一般抵押權，即屬有據。
    (2)又桃園縣大溪地政事務所檢送系爭抵押權登記案件所附系
      爭抵押權設定契約書上擔保權利總金額欄係記載：「新台
      幣參仟萬元整」，其下方另載有「（本金最高限額）」等
      字樣已經刪除，並有上訴人及周榮中二人用印於其上 (見
      本院卷第43頁) ，可知即使上訴人曾與周榮中有設定最高
      限額抵押權之合意，亦經變更為一般抵押權之設定。再者
      ，依系爭抵押權登記申請書所載，上訴人係委託周榮中代
      理辦理系爭抵押權登記事宜，有該申請書在卷可按（見本
      院卷第41頁至42頁），上訴人空言主張本院向桃園大溪地
      政事務所函調之系爭抵押權設定契約書所載擔保權利總金
      額欄中「本金最高限額」等字樣係遭人刪除，而其與周榮
      中設定系爭抵押權時之真意係設定本金最高限額3000萬元
      之抵押權，而非一般抵押權云云，自與其上開事證不符，
      委無足取。
  (二)上訴人與周榮中間有無430萬元之消費借貸債權存在：
  1.被上訴人否認上訴人與周榮中間有系爭抵押權所擔保之債權
    存在，上訴人則抗辯稱：伊與周榮中間就系爭抵押權所擔保
    之債權是430萬元之消費借貸，情形如下：(一)85年9月10日起
    至同年10月15日間，有49萬5000元之債權債務存在：85年
    9月10日、85年9月23日自上訴人配偶即訴外人吳美秀合作金
    庫南勢角支庫帳戶中提領現金10萬元與13萬元。85年10月
    14 日、85年10月15日分別自上訴人合作金庫海山支庫帳戶
    中提領現金10萬元與22萬元。以上合計提領55萬元，上訴
    人將其中49萬5000元委由其配偶即訴外人吳美秀將該款交付
    周榮中之前妻即訴外人吳美容再轉交借予周榮中後，由周榮
    中於85年10月20日開立面額49萬5000元本票1紙交予上訴人
    。(二)86年3月10日由上訴人配偶吳美秀所有華信商業銀行帳
    戶匯款225萬5000元入周榮中之前妻吳美容之帳戶，又於86
    年3月18日再由吳美秀之同一帳戶匯款45萬元入吳美容帳戶
    ，此部分匯款完成後，由周榮中於86年3月19日開立面額275
    萬5000元本票1紙交予上訴人。(三)上訴人於86年6月10日與86
    年6月30日分別開立面額50萬元及60萬元支票交付周榮中兌
    現以為交付借款，周榮中亦於86年6月21日開立面額110萬元
    之本票1紙交付上訴人，總計上訴人與周榮中間確有430萬元
    消費借貸關係存在等語。
  2.按當事人主張有金錢借貸關係存在，須就其發生所須具備之
    特別要件即金錢之交付與借貸意思表示相互一致負舉證責任
    。而交付金錢之原因多端，或為買賣，或為贈與，或因其他
    之法律關係而為交付，非謂一有金錢之交付，即得推論授受
    金錢之雙方當然為消費借貸關係。若僅證明有金錢之交付，
    未證明借貸意思表示互相一致者，尚不能認有金錢借貸關係
    存在（最高法院93年度台上字第19號判決意旨參照）。查被
    上訴人否認上訴人與周榮中間有 430萬元之消費借貸關係存
    在，自應由主張有借貸關係存在之上訴人，就其主張對於周
    榮中有 430萬元消費借貸債權存在之情事負舉證責任。經查
    ：
    (1)上訴人所稱借款債權 430萬元中，49萬5000元部分係由上
      訴人及吳美秀之帳戶中提領現金（其中上訴人提領32萬元
      ，吳美秀提領23萬元）之情，固提出上訴人合作金庫活期
      儲蓄存款帳戶於85年10月14日、85年10月15日分別提領10
      萬元、22萬元，上訴人之妻吳美秀合作金庫活期儲蓄存款
      帳戶於85年9月10日、85年9月23日分別提領10萬元、13萬
      元之存摺明細為憑 (見原審卷第81至87頁) ；且關於款項
      是否交付周榮中之經過，證人吳美容亦附合稱：「（問：
      86年間你與吳美秀的匯款還記得嗎？）86年 9月間吳美秀
      曾經拿現金大概50萬元左右給我，要我轉交給我前夫周榮
      中，我就轉交給他」等語（見原審卷第 159頁）。惟查：
      上訴人與其妻上開提領現金紀錄相差約 1個月，衡情豈有
      預先提領而一次集資交付吳美容轉交周榮中之理；且上訴
      人提領上開10萬元、22萬元之時間為85年10月14日及85年
      10月15日，係在吳美容所稱自吳美秀取得50萬元交予周榮
      中之86年9月之後，則上訴人主張其提領上開2筆10萬元、
      22萬元現金係交由其妻吳美秀經由吳美容轉交周榮中之借
      款云云，尚無可採。
    (2)又上訴人所稱借款債權430萬元中之270萬5000元部分，上
      訴人主張係吳美秀之帳戶匯款予周榮中之前妻吳美容之帳
      戶中，關於該等金額有無交付訴外人周榮中，證人吳美容
      證稱：「之後有匯了兩筆款項，也是86年間，匯了兩筆金
      額，一筆是45萬元，一筆是 225萬元，都是吳美秀匯給我
      的，他要我交給周榮中」、「（問：上開 3次吳美秀拿錢
      或匯錢給你，吳美秀有沒有說為何要你交給周榮中？）他
      都沒有說。」、「（問：你錢如何交付給周榮中？）吳美
      秀交付現金給我時，我就直接交給周榮中，匯款的部分我
      就直接拿存摺給他使用，匯錢之前戶頭都是我在使用，匯
      錢之後該帳戶我就讓周榮中使用我的戶頭」等語（見原審
      卷第159至161頁），可知證人吳美容上開所稱交付周榮中
      之款項中，有293萬5000元 (計算式：230000＋0000000=
      0000000 ）係由吳美秀之帳戶所支出，尚難遽係上訴人因
      借賃關係而交付周榮中之款項。上訴人於原審認定上開款
      項不能證明係上訴人交付周榮中之借款，並為上訴人不利
      之判決後，始於本院審理時提出其與周榮中、吳美秀 3方
      於93年10月28日簽訂之債務清償協議書，表明周榮中承認
      其對於上訴人有 430萬元債務存在，及承認吳美秀信託上
      訴人出借予周榮中之債權存在之旨(見本院卷第22至23頁)
      ，用以證明上訴人對於周榮中有 430萬元之借款債權存在
      云云。然上訴人對於吳美秀自其帳戶匯款交付周榮中之款
      項究與上訴人間有何成立信託關係之情事，並未舉證以實
      其說，則上開債務清償協議書所載吳美秀因信託而以上訴
      人名義借款予周榮中之情自難憑採，該債務清償協議書顯
      難為上訴人有利之認定。從而，上訴人對於其主張 430萬
      元中之270萬5000元借款債權部分，亦屬不能證明。
    (3)至於上訴人所稱借款債權430萬元中之110萬元部分，經上
      訴人提出其所簽發面額各為50萬元、60萬元，發票日依序
      為86年6月10日、86年6月20日之支票影本2紙為證(見原審
      卷第131頁、第132頁) ，且經原審向臺北銀行南京東路分
      行查詢結果，提示人確為周榮中無訛，亦有該行93年7 月
      21日北銀南東管字第9360005300號函文及所附支票正反面
      影本 2份附卷足稽（見原審卷第170至172頁），堪信上訴
      人應有交付上開面額合計110萬元之支票2紙予周榮中，並
      經周榮中兌領之事實；惟按支票為無因證券，支票上之權
      利依其文義而發生，與其基礎之原因關係各自獨立，支票
      上權利之行使不以其原因關係存在為前提，故周榮中雖持
      上訴人簽發之上開 2紙支票提示兌現，然其原因關係為何
      實屬不明，仍難憑此率爾認定上訴人與周榮中間有110 萬
      元之消費借貸關係存在。綜上，上訴人主張與周榮中間有
      430萬元借款債權存在云云，尚無可取。
  3.上訴人雖再主張臺灣桃園地方法院檢察署87年度偵續字第61
    號及88年度偵續一字第 3號等侵占案件偵查時，已就伊如何
    借錢予周榮中及借款資金流向詳細調查，可證伊與周榮中間
    確實存在消費借貸關係云云，並提出偵查筆錄節本為證 (見
    本院卷第19至21頁) 。惟查，周榮中於上開侵占案件偵查中
    固供稱：伊向上訴人借 430萬元，投資伊弟弟工廠，上訴人
    是在85年給50萬現金，其餘除於86年 4月由上訴人之妻匯款
    至伊帳戶外，另於86年 6月給伊110萬元支票，共計430萬元
    ；抵押權設定這麼多是因為伊原本準備調現用於另一筆土地
    開發案，但是未談成，至86年3、4月間，伊弟弟才說要投資
    ，伊才再去調錢等語。惟查：周榮中因涉嫌將被上訴人公司
    前董事長委託以其名義購買，且受託登記為所有權人之包含
    系爭土地在內共14筆農地分別設定抵押權3000萬元、5000萬
    元予上訴人及訴外人吳文章，而經本院刑事庭以背信罪判處
    有期徒刑10月確定，有本院88年度上易字第2654號刑事判決
    書附卷可參 (見原審卷第101至111頁），可見周榮中於上開
    刑事案件偵查中供稱其與上訴人有借貸關係，以抵押權設定
    予以擔保之情，原與周榮中自身利害關係一致，本難期其為
    真實之陳述，自不能以周榮中上開供述，遽為上訴人有利之
    認定。
  4.至於本院88年度重訴字第 117號民事確定判決，係被上訴人
    對於周榮中因涉嫌上開刑事背信案件所提起之刑事附帶民事
    訴訟，被上訴人於該訴訟原本請求周榮中應依其將受託登記
    之土地分別設定抵押權3000萬元、5000萬元予上訴人、吳文
    章之金額，賠償被上訴人8000萬元，惟因周榮中於該訴訟中
    自承其僅向上訴人及吳文章分別借款430萬元、800萬元，法
    院乃依其陳述而認定被上訴人僅須支出1230萬元，即得塗銷
    周榮中於受託土地之抵押權設定而回復原狀，故判決周榮中
    應給付被上訴人1230萬元本息之情，有該民事判決書在卷可
    佐 (見原審卷第112至121頁）。細繹上開民事判決書所載，
    該損害賠償事件之當事人為被上訴人及周榮中，並非兩造，
    則該事件就上訴人對於周榮中有 430萬元借款債權之判斷自
    不足以拘束被上訴人，核無爭點效之問題，亦無禁反言原則
    之適用。上訴人主張被上訴人於本院88年度重訴字第 117號
    民事確定判決後，即不得再爭執上訴人對於周榮中有 430萬
    元借款債權存在云云，要無可取。從而，本院88年度重訴字
    第117號民事確定判決亦難為上訴人有利之認定。
  (三)被上訴人提起本件分配表異議之訴是否有理由：
    查系爭抵押權屬民法規定之一般抵押權，且該抵押權於85年
    8 月23日設定登記時，其所擔保之債權尚未發生，則系爭抵
    押權不生效力，縱認上訴人嗣後對周榮中有借款債權存在，
    仍不能主張行使抵押權而優先受償。何況上訴人不能證明其
    對於周榮中有 430萬元借款債權存在，已如前述，則原法院
    民事執行處依據上訴人所陳報之430萬元債權及自88年10月2
    日起至清償日止，按年息百分之六計算之利息列為優先債權
    ，並以此金額核算分配表其中表一編號一所列執行費債權原
    本及分配金額 2萬6298元，編號四所列第一順位抵押權債權
    原本430萬元，及自88年10月2日起至90年12月28日止之債權
    利息共52萬2172元，暨分配金額計71萬7954元，及上開分配
    表表二編號一所列執行費債權原本及分配金額均 1萬4792元
    ，編號四所列（表一分配不足）債權原本 410萬4218元及分
    配金額 9萬3040元，即有不當，被上訴人請求將上訴人之債
    權剔除更正為零，重新分配歸入被上訴人，洵屬有據。
五、綜上所述，上訴人依強制執行法第41條規定，起訴請求：(一)
    原法院89年度執字第 14097號給付票款強制執行事件，於91
    年8月1日所製作之分配表，其中表一編號一所列執行費債權
    原本2萬6298元及分配金額2萬6298元，編號四所列第一順位
    抵押權債權原本430萬元，及自88年10月2日起至90年12月28
    日止之債權利息共52萬2172元，暨分配金額計71萬7954元，
    均應予剔除更正為零，並重新分配歸入被上訴人；(二)原法院
    89年度執字第 14097號給付票款強制執行事件，於91年8月1
    日所製作之分配表，其中表二編號一所列執行費債權原本1
    萬4792元及分配金額 1萬4792元，編號四所列（表一分配不
    足）債權原本410萬4218元及分配金額9萬3040元，均應予剔
    除更正為零，並重新分配歸入被上訴人，為有理由，應予准
    許。原審為被上訴人勝訴之判決，並無不合。上訴意旨指摘
    原判決不當，求予廢棄改判，為無理由，應予駁回。
六、本件為判決基礎之事證已臻明確，本院經逐一審酌兩造歷審
    所提其餘攻擊、防禦方法及援用之證據，均與前開論斷結果
    無礙，爰不再一一論述，併此敘明。
七、據上論結，本件上訴為無理由，依民事訴訟法第449條第1項
    、第78條，判決如主文。
中    華    民    國    95    年    12    月    29    日
                    民事第十庭
                        審判長法  官  阮富枝
                              法  官  陳財旺
                              法  官  吳麗惠
正本係照原本作成。
兩造均不得上訴。
中    華    民    國    96    年    1     月    2     日
                              書記官  陶美玲


司法院資訊處製作；財團法人民間司法改革基金會備份。
